臺灣高雄地方法院民事判決　　　　　　　　 95年度國字第7號
原　　　告　戊○○
法定代理人　己○○
訴訟代理人　顏萬文律師
被　　　告　高雄縣鳳山市公所
法定代理人　甲○○
訴訟代理人　何曜男律師
上列當事人間請求國家賠償事件，本院於民國96年11月15日言詞
辯論終結，判決如下：
    主　    文
被告應給付原告新臺幣壹佰玖拾捌萬伍仟伍佰貳拾元，及自民國
九十五年七月一日起至清償日止，按週年利率百分之五計算之利
息。
原告其餘之訴駁回。
訴訟費用由被告負擔十分之七，其餘由原告負擔。
本判決第一項於原告以新臺幣陸拾陸萬元供擔保後得假執行；惟
被告以新臺幣壹佰玖拾捌萬伍仟伍佰貳拾元為原告供擔保後，得
免為假執行。
原告其餘假執行之聲請駁回。
    事實及理由
壹、程序部分：
一、按訴狀送達後，原告不得將原訴變更或追加他訴，但請求之
    基礎事實同一者，不在此限，民事訴訟法第255 條第1 項第
    2 款定有明文。所謂請求之基礎事實同一，係指變更或追加
    之訴與原因事實，有其社會事實上之共通性及關聯性，而就
    原請求所主張之事實及證據資料，於變更或追加之訴得加以
    利用，且無害於他造當事人程序權之保障，俾符訴訟經濟者
    稱之。本件原告因被告就公有公共設施之設置或管理有欠缺
    ，致其受有損害，乃依國家賠償法第3 條第1 項請求被告負
    國家賠償責任；嗣原告於民國96年2 月5 日言詞辯論中，追
    加請求被告應依國家賠償法第2 條第2 項後段負國家賠償責
    任，因原告起訴與事後追加之請求，均係基於被告就其管理
    路段是否疏於管理之事實而生之爭執，其原因事實，具有社
    會共通性及關聯性；且原告起訴時主張之事實及證據資料，
    於追加之訴均得加以利用，對被告之程序保障亦應無礙；則
    其追加之訴與原起訴請求之基礎事實應屬同一，揆諸前開說
    明，自應准之。
二、次按，原告於判決確定前，得撤回訴之全部或一部；但被告
    已為本案之言詞辯論者，應得其同意，民事訴訟法第262 條
    第1 項定有明文。原告於96年11月15日言詞辯論中，當庭以
    言詞撤回請求財物損失部分，復經被告當庭表示同意，故此
    撤回程序並無不合，應予准許，均合併先予敘明。
貳、實體部分：
一、本件原告起訴主張：原告於民國94年8 月21日19時30分許，
    騎乘機車沿高雄縣鳳山市○○路由南往北方向行駛，於行經
    和成路與鳳南路交叉路口時，因和成路車道突然縮減，而當
    時正值夜晚，上開路口周圍均未亮燈，亦無任何燈號指示車
    道縮減，致原告因閃避不及而撞擊路旁護欄，原告因此受有
    右腎撕裂傷、肝臟撕裂傷、胰臟頭部撕裂傷等傷害，並因此
    摘除右腎臟，依勞工保險殘廢給付標準表係屬第9 級殘廢。
    被告為事故地點之道路管理機關，負有設置安全防護設施及
    開通道路之義務，詎其未盡上開義務，致事故地點路燈未亮
    ，而使原告受有上開傷害，被告乃係怠於執行職務，而就公
    共設施之設置或管理有欠缺，因此致人民生命、身體或財產
    受有損害，自應對原告負國家賠償責任。原告因本件事故受
    有：(一)醫療費用新臺幣（下同）23,992元；(二)減少勞動能力
    之損失200 萬元；(三)精神慰撫金100 萬元，合計3,023,992
    元之損害；為此，爰依國家賠償法之規定提起本訴，聲明求
    為判決：(一)被告應給付原告3,023,992 元，及自起訴狀繕本
    送達之翌日起至清償日止，按週年利率5%計算之利息；(二)原
    告願供擔保請准宣告假執行。
二、被告則以：原告就其是否於上開時地發生車禍事故尚未盡其
    舉證責任。且事故發生地點周圍皆設有路燈，該路段之路燈
    迴路系統，共計為5 個，除非全面性之停電，否則不可能發
    生全部路燈均不亮之情形；參以事發前後數日，上揭路段之
    路燈亦無任何報修記錄，故事故地點之路燈於事故發生當時
    應無損害，而致妨礙視線致不能看清前方路況之情形。況除
    路燈照明設備外，護欄亦設有警示裝置，故被告就公共設施
    之設置或管理並無欠缺。又本件事故發生時原告年僅16歲，
    係屬因不能安全駕駛而不得考取駕照之情況，然其仍無照駕
    駛，足證本件事故發生原因乃原告個人不擅駕駛車輛所致；
    且原告如未超速行駛，依其騎乘機車本身燈光，應即能注意
    該路段縮減情形，卻仍閃避不及而撞入護欄內，原告超速行
    駛且未注意車前狀況亦屬肇事原因之一；事故地點無路燈照
    明與本件事故並無因果關係存在。另原告撞擊之護欄為台電
    所設，與被告無涉等語，以為抗辯。並聲明求為判決：(一)原
    告之訴駁回；(二)如受不利判決，被告願供擔保請准免為假執
    行。
三、原告主張其於94年8 月21日19時30分許，騎乘機車沿高雄縣
    鳳山市○○路由南往北方向行駛，於行經和成路與鳳南路交
    叉路口時，因和成路車道突然縮減，致原告閃避不及而撞擊
    路旁護欄，原告因此受有傷害乙節，業據其提出照片數幀、
    診斷證明書及救護車費用項目單等為證，並有證人即案發後
    目睹原告倒臥於現場之附近住戶丙○○○、丁○○○，以及
    車禍後經原告以電話告知而趕赴現場之乙○○於95年11 月9
    日言詞辯論來院證稱屬實（見本院卷第111 頁至第117 頁）
    ，復經本院於95年9 月15日至高雄縣鳳山市○○路與鳳南路
    進行勘驗，原告所述與指證相符，堪信原告主張於上開時地
    發生車禍事故之事實為真；又被告並不爭執為原告所主張事
    故發生地點路段之道路及路燈管理機關。是本件兩造之主要
    爭執點應即在於：
（一）被告是否盡其設置安全設施及管理之義務？
（二）原告就本件事故之發生是否與有過失？
（三）原告請求之金額有無理由？
（四）原告主張被告怠於執行職務，而依國家賠償法第2 條第2
      項後段請求被告負國家賠償責任，有無理由？
四、本院之判斷：
（一）被告是否盡其設置安全設施及管理之義務？
    (一)按公有公共設施因設置或管理有欠缺，致人民生命、身體
      或財產受損害者，國家應負損害賠償責任；依國家賠償法
      第3 條第1 項請求損害賠償者，以該公共設施之設置或管
      理機關為賠償義務機關，國家賠償法第3 條第1 項、第9
      條第2 項分別定有明文。而所謂公共設施設置或管理之欠
      缺，係指因公共設施之建造或建造後之維持，修繕及保管
      等不完全，不具備通常應有之狀態、作用或功能，以致於
      缺乏安全性而言。且此項安全性有無欠缺，宜依通常情況
      ，考量各項客觀因素認定之。被告為事故發生地點路段之
      道路管理機關，為兩造所不爭執，是其對該發生事故之路
      段自負有維持、修繕及保管之義務；倘該路段之設施因設
      置或管理有欠缺，致原告受有傷害，被告自應對原告負國
      家賠償責任。
    (二)經查：
    1.本院於95年9 月15日至高雄縣鳳山市○○路與鳳南路交叉
      路口進行勘驗，勘驗時路口雖設有黃色指示板，惟經證人
      丙○○○來院證稱：「‧‧‧當時沒有照片中的兩塊黃色
      指示板‧‧‧」等語（見本院卷第111 頁）；另證人丁○○○亦到院證述：「‧‧‧當時現場沒有照片上那兩塊黃
      色的指示牌」等情（見本院卷第115 頁），堪認事故發生
      當時事故地點應未設有本院至現場履勘時所已經架設之黃
      色指示板，且觀諸事故地點之照片，亦無其他明顯之交通
      號誌可供辨認路況，或其他足以提醒用路人道路狀況有所
      變化之警告標誌，僅設有漆有黃、黑相間之矮小水泥柱（
      見本院卷第7 頁照片）；因和成路與鳳南路交叉路口，確
      有道路明顯縮減之事實，有現場照片在卷可稽（見本院卷
      第7 頁），則在夜間燈光昏暗或其他視線不良之情形下，
      如無明顯之指示或警告標誌，客觀上自易導致用路人因不
      清楚路況急速變更而發生車禍事故，故此部分，難認被告
      就作為公有公共設施之上開道路，已盡設置及管理之必要
      措施。
    2.而原告發生車禍時，事故地點之路燈狀況，據證人丙○○○來院證稱：我當時是聽到聲音，跑出來看，當時附近的
      路燈，包括連接路口的4 條道路都沒有亮，事故現場常常
      有路燈沒有亮的情形等語（見本院卷第111 至113 頁）；
      證人丁○○○亦到院證述：當時我在外面乘涼，聽到「碰
      」的一聲，我就趕快過去看，我看到原告嘴角有流血，當
      時靠我們住家附近的路燈都沒有亮，路口的路燈也沒有亮
      ，當時約晚上7 點多，已經很暗了，而且當時紅綠燈也沒
      有亮，因為我要過馬路，所以能夠確定等詞（見本院卷卷
      第11 4、115 頁）；另證人乙○○則證稱：「（問：是否
      在十字路口附近的路燈都沒有亮）是的」（見本院卷第11
      7 頁），經核上開證人丙○○○、丁○○○及乙○○之證
      詞，就案發當時案發地點之附近路燈均未正常照明乙節，
      互核一致，又均係在經本院隔離訊問下所為，佐以證人丙○○○、丁○○○均與兩造無利害關係，衡情當無甘冒偽
      證罪刑責追訴之風險而為偽證之理，渠等之證詞，自均屬
      可信。是堪認事故發生當時，周邊之路燈均未正常運作而
      為照明。
    3.被告雖以依肇事路段之路燈迴路系統，難有全部路燈不亮
      之情形，且事發前後數日亦無報修記錄云云，抗辯當時並
      無路燈不亮之情事；惟據證人即公園路燈管理所所長林森
      來院證稱：如路燈毀壞，並無自動通報系統，須待人工巡
      查或民眾反應始知路燈毀壞之情事，且案發地點的路燈未
      曾維修等語（見本院卷第147 頁），是縱維修記錄並無當
      日，或前後數日之維修記載，亦不足推論路燈在本件案發
      當時並無毀壞而未正常照明之情事。況據原告其後於94年
      9 月21日再返現場拍攝並提供之事故地點照片，夜間時僅
      有零星燈光（見本院卷第154 頁），確實難以清楚辨認路
      況。故堪認被告於發生事故之路段，未設置足夠之安全設
      施；就路燈之維持、修繕不完全，不具備通常應有之狀態
      、作用或功能，而致該路段缺乏安全性，被告自未盡其於
      管理路段設置安全設施及管理之義務。
    (三)被告就發生事故之路段未盡其設置安全設施及管理之義務
      ，該路段因此路燈不亮及欠缺相關之安全、警告設施，致
      原告於上開案發時間，騎乘機車經過該路段，因天色昏暗
      視線不良而發生車禍，則該公有公共設施之設置或管理之
      欠缺，與原告受有前述傷害間自具有因果關係。又國家賠
      償法第3 條所定之國家賠償責任，係採無過失主義，即以
      該公共設施之設置或管理有欠缺，並因此欠缺致人民受有
      損害為其構成要件，非以管理或設置機關有過失為必要。
      故無論被告是否具有故意或過失，其既就公有公共設施因
      設置或管理有欠缺，並因此致原告身體受有損害，被告自
      應對原告負國家賠償責任。另事故地點之護欄縱非被告所
      設，與被告未盡設置安全設施及管理義務之事實間亦無關
      聯，自不能據此免除其國家賠償責任。
（二）原告是否與有過失？
    (一)按損害之發生或擴大，被害人與有過失者，法院得減輕賠
      償金額，或免除之，民法第217 條第1 項定有明文；又國
      家賠償法第3 條第1 項之國家賠償責任，固採無過失賠償
      主義，惟依同法第5 條規定，國家損害賠償，除依本法規
      定外，適用民法規定；而民法第217 條關於被害人與有過
      失之規定，於債務人應負無過失責任者，亦應有其適用，
      先予敘明。
    (二)被告雖抗辯稱，事故發生當時原告僅16歲，係屬不能安全
      駕駛而不得考領駕駛執照之狀況，然其仍無照駕駛，足證
      本件事故發生原因乃原告個人不擅駕駛車輛所致云云；惟
      原告雖係無照駕駛，又無照駕駛之行為，亦屬違反道路交
      通管理處罰條例之規定，而應負行政罰則，惟無照駕駛之
      行為，在無其他積極證據可供參酌之情形下，客觀上尚難
      即遽認其就車禍事故之發生與有過失；況本件原告係因視
      線不良，又在無適當之警告標誌，且路燈未正常運作之情
      形下，方撞入路旁護欄而發生本件事故，已如前述，縱原
      告已具有駕照，亦仍無法避免本件車禍之發生；則原告有
      無駕駛執照，在客觀上尚難認與本件事故具有因果關係。
    (三)惟按汽車行駛時，駕駛人應注意車前狀況及兩車併行之間
      隔，並隨時採取必要之安全措施，道路交通安全規則第94
      條第3 項定有明文。本件事故係發生於94年8 月21日19時
      30分許，當時天色已處於昏暗之狀態，此經證人丁○○○
      到院明確證述如上，且事故地點係交叉路口，而當時路燈
      未亮亦無法辨識任何號誌，原告自應減速慢行並打開車燈
      ，方屬已盡注意車前狀況之義務。惟查，本件事故發生地
      點之鳳南路與和成路交叉路口，原告行駛方向係橫越鳳南
      路，而鳳南路寬有近30公尺（見本院卷第28、29頁由高雄
      縣鳳山市公所所出具之國家賠償拒絕賠償理由書所載），
      參諸原告所受之傷勢非輕，倘原告當時確實注意車前狀況
      ，並採取必要之安全措施，如在燈光昏暗之情形下，大大
      降低時速至規定以下，應不致造成如此嚴重之傷勢；是應
      認原告就其損害之發生及擴大屬與有過失，本院審酌之結
      果，參酌被告前述未盡公有公共設施之設置及管理之態樣
      ，認原告就本件事故應負20% 之過失責任，餘應均由被告
      負擔。
（三）原告請求之金額是否有據？
      按公有公共設施因設置或管理有欠缺，致人民生命、身體
      或財產受損害者，國家應負損害賠償責任；國家損害賠償
      ，除依本法規定外，適用民法規定；國家負損害賠償責任
      者，應以金錢為之；但以回復原狀為適當者，得依請求，
      回復損害發生前原狀；國家賠償法第3 條、第5 條、第7
      條分別定有明文。次按不法侵害他人之身體或健康者，對
      於被害人因此喪失或減少勞動能力或增加生活上之需要時
      ，應負損害賠償責任；不法侵害他人之身體、健康、名譽
      、自由、信用、隱私、貞操，或不法侵害其他人格法益而
      情節重大者，被害人雖非財產上之損害，亦得請求賠償相
      當之金額；民法第191 條之2 前段、第193 條第1 項、第
      195 條第1 項前段分別定有明文。被告應對原告負國家賠
      償責任，已如上述；茲就原告請求賠償之各項金額是否准
      許，分述如後：
    (一)醫療費用部分：原告因本件事故而受有右腎撕裂傷、肝臟
      撕裂傷、胰臟頭部撕裂傷等傷害，而支出醫療費用23,992
      元乙節，業據其提出高雄榮民總醫院診斷證明書（見本院
      卷第9 頁）、高雄榮民總醫院收據1 紙（見本院卷第11頁
      ）、救護車費用項目單1 紙（見本院卷第13頁）為證，經
      本院核對上開收據金額總計為23,011元，被告復對原告主
      張之醫療費用金額不予爭執（見本院卷第159 頁），則原
      告此部分之請求，於23,011元之範圍內，為有理由，應予
      准許。
    (二)減少勞動能力之損失：
    1.原告因本件車禍摘除一側腎臟，其勞動能力之減少程度，
      經送行政院國軍退除役官兵輔導委員會高雄榮民總醫院（
      以下簡稱高雄榮民總醫院）鑑定結果，該院認定勞動能力
      減損10％，有高雄榮民總醫院96年3 月23日高總管字第09
      60003144號（見本院卷第167 頁）在卷可稽；嗣原告於訴
      訟審理中，主張減損勞動能力損失之比例，由53.83 ％，
      降為30％（見本院卷第281 頁）。按勞動能力所減少所生
      之損害，其損害金額，應就被害人受侵害前之身體健康狀
      態、教育程度、專門技能、社會經驗等方面酌定之（參照
      最高法院63年台上字第1394號判例）。本院審酌上開高雄
      榮民總醫院所為之鑑定內容，並未載明相關鑑定過程及如
      何認定勞動力減損之依據，在參佐原告為78年2 月26日出
      生，因本件車禍而領有身心障礙手冊，有身心障礙手冊在
      卷可稽（見本院卷第8 頁），事故發生當時約為16.5歲，
      尚屬未成年人而仍在學；且依勞工保險殘廢給付標準表，
      摘除右腎臟係屬第9 級殘廢，應認勞動能力減損53.83%等
      情，認原告主張勞動能力減損30％，尚稱妥適；故原告因
      本件事故而減損勞動能力30％部分，被告自應負賠償責任
      。
    2.查原告於事故發生當時約為16.5歲，已如上述；在無其他
      資料情事可供參酌之情形下，依勞動基準法第54條第1 項
      第1 款規定，雇主強制勞工退休年齡為60歲，故原告應認
      尚餘43.5年之工作年數。又因原告主張應以基本工資，作
      為核算勞動力減損賠償之基準，本院參酌現行由行政院勞
      工委員會公布之勞工基本工資為每月17,280元（參照96年
      6 月22日勞動2 字第0960130576號函示），雖此數額係在
      案發後所調整，惟本院認在基本工資乃為保護一般勞工所
      設之最低標準，且斟酌未來物價仍有調整向上攀升空間之
      情形下，客觀上以上開數額作為原告勞動力減損之計算基
      準，應稱妥適，故以此基準予以計算之結果，原告因本件
      事故而減少勞動能力損害應係1,458,889 元（計算方式為
      ：17,280×12＝207,360 ；207,360 ×23.00000000 ＝4,
      862,964 ；4,862,964 ×30% ＝1,458,889 。其中23.000
      00 000為年別複利5%第43.5年霍夫曼累計係數，元以下採
      四捨五入）。
    (三)精神慰撫金：原告因本件事故而受有右腎撕裂傷、肝臟撕
      裂傷、胰臟頭部撕裂傷等傷害，並因此摘除右腎臟，經核
      定為中度殘障，業據其提出高雄榮民總醫院診斷證明書（
      見本院卷第9 頁）及身心障礙手冊（見本院卷第8 頁）為
      證，其精神上受有相當之痛苦可堪認定，是其請求被告賠
      償精神慰撫金，自有理由。查原告事故發生前原為陸軍高
      中之學生，因發生本件事故遭陸軍高中輔導轉學，且原告
      為中低收入戶，本件訴訟亦聲請訴訟救助，爰審酌原告之
      教育程度、社會地位、經濟狀況、被告侵害原告之行為態
      樣、原告所受傷害程度等一切情狀，認以原告請求之精神
      慰撫金100 萬元，尚稱妥適；原告此部分之請求，為有理
      由，應予准許。
    (四)綜上，原告得請求被告賠償之金額，在未計算與有過失之
      情形下，原為2,481,900 元（即23,011＋1,45 8,889＋
      1,00 0,000＝2,481,900） ；又原告就本件事故之發生既
      應負有20 %之過失責任，已詳前述，故上開金額扣除原告
      與有過失之金額496, 380元（2,481,900 ×20% ＝496,38
      0） 後，原告尚得請求被告賠償1,985,520 元（2,481,90
      0 －49 6,380＝1,98 5,520）。
（四）至原告主張因被告怠於執行職務，致原告受有損害，依國
      家賠償法第2 條第2 項後段之規定，請求被告負國家賠償
      責任乙節，因被告依國家賠償法第3 條第1 項之規定，本
      即應對原告負國家賠償責任，業如上述，原告亦就此部分
      請求本院擇一為判決，而為選擇合併；故本院就原告此部
      分之主張爰不加以審酌，併此敘明。
五、綜上所述，原告基於國家賠償第3 條第1 項之規定，請求被
    告給付1, 985,520元，及自起訴狀繕本送達翌日即95年7 月
    1 日（起訴狀繕本於95年6 月30日始送達予被告，見本院卷
    第33頁）起至清償日止，按週年利率5%計算之法定遲延利息
    ，為有理由，應予准許；原告逾此範圍之請求則無理由，應
    予駁回。
六、又兩造均陳明願供擔保，請准宣告假執行及免為假執行，經
    核就原告勝訴之部分，均無不合，爰分別酌定相當之金額准
    許之。至原告敗訴之部分，因其假執行之聲請即失所附麗，
    自應一併予以駁回。
據上論結，本件原告之訴為一部有理由、一部無理由，依民事訴
訟法第79條、第390條第2 項、第392條第2 項，判決如主文。
中　　華　　民　　國　　96　　年　  11　　月　　29  　日
                  民事鳳山分庭法　官　李怡諄
正本係照原本作成。
如不服本判決，應於送達後20日內，向本院提出上訴狀並表明上
訴理由，如於本判決宣示後送達前提起上訴者，應於判決送達後
10日內補提上訴理由書（須附繕本）。
中　　華　　民　　國　　96　　年　  11  　月　　29  　日
                              書記官　林豐富